臺灣高等法院臺中分院刑事判決　　　　　　　民國九十年度上訴字第二○二一號
　　上　訴　人　台灣台中地方法院檢察署檢察官
　　被　　　告　戊○○
　　選任辯護人　陳鴻謀　律師
　　被　　　告　丙○○　男　民.
　　　　　　　　　　　　住台中.
　　　　　　　　　　　　身分證.
　　　　　　　　甲○○　男　民.
　　　　　　　　　　　　住台中.
　　　　　　　　　　　　身分證.
　　　　　　　　乙○○　男　民.
　　　　　　　　　　　　住台中.
　　　　　　　　　　　　身分證.
右上訴人因被告等違反農會法案件，不服臺灣臺中地方法院中華民國九十年八月三十
日第一審判決（民國九十年度訴字第一七一○號，起訴案號：臺灣臺中地方法院檢察
署民國九十年度偵字第一○九四五號），提起上訴，本院判決如左：
　　主      文
上訴駁回。
　　理      由
一、本案經本院審理結果，認第一審判決被告等均無罪，經核並無不當，應予維持，
    並引用第一審判決書記載之證據及理由（如附件）。
二、上訴人即公訴人上訴意旨略稱：(一)、原審既認定被告甲○○、乙○○、證人呂椸
    文等均稱有到台北城隍廟發誓支持戊○○、丙○○為理事長及總幹事，證人陳德
    勳亦證稱，係依戊○○指示去的，戊○○為「固」票找伊去的等語。則丙○○為
    確保被續聘為總幹事，並支持戊○○競選理事長，但因原任理事長吳文卿有意競
    選連任，並已掌握四席理事支持，雙方競爭僅差一席，丙○○、戊○○二人為防
    止吳文卿於理事會召開前，與支持渠等之理事接觸，而被拉票，乃指示有犯意聯
    絡之丙○○之胞兄乙○○、農會推廣股股長，亦為戊○○之女婿甲○○，由乙○○駕駛廂型車，搭載戊○○本人及理事當選人蕭鏡賢、陳德勳、阮福炎、呂椸文
    、監事蕭金川、趙得等，於九十年三月三日下午共同前往台北市出遊，並夜宿於
    來來大飯店及其他不明處所，翌日中午，戊○○並帶領蕭鏡賢、陳德勳、阮福炎
    、呂椸文等理事前往台北市城隍廟發誓，投票支持丙○○續聘為總幹事，戊○○
    擔任理事長，相互約不跑票，乃渠等相約出遊及到城隍廟發誓之目的，縱使發誓
    僅為民間信仰，其變卦者，是否即遭發誓內容之懲罰，未經科學驗證，但受誓詞
    內容之拘束，乃渠等於發誓之主要目的，故已非探討是否有經科學驗證為必要，
    況且，民間信仰之約束，其效力甚至大於有形或黑道之要脅，乃是不容否認之事
    實。故被告等以民間信仰方式相互約制不跑票，已就彼此間之心理給予非法之約
    制，而妨害每個人之自由意思甚明，從而，亦應論以係屬非法方法。(二)、況且，
    依原審判決理由所載，亦認定戊○○係考量沙鹿鎮農會派系原先於理事選舉後，
    決定支持呂椸文擔任理事長，後來戊○○強烈表示有意擔任理事長，故在當選後
    可能有跑票之情形，呂椸文為顧及派系權益，經由沙鹿鎮農會總幹事丙○○、秘
    書林再呈、戊○○、丙○○之父陳明地及伊等人協調，才決定由戊○○代表派系
    參選第十四屆沙鹿鎮農會理事長，並藉由赴城隍廟發誓方式相互約制不跑票，足
    見支持戊○○擔任沙鹿鎮農會第十四屆理事長，系本於渠等之運作，核與農會法
    所定自由選舉，即本於各理事之自由意識，憑各候選人之政見、才能而選賢與能
    之情形截然不同，其已入於「非法方法」至為明顯。(三)、雖丙○○為單一之候聘
    人，但總幹事之聘任由理事會決定之，參之前揭證人呂椸文之證詞以觀，丙○○
    亦介入理事長選舉，其與其他被告間亦有犯意聯絡及行為分擔，至為灼然，而刑
    法對共犯之處罰。於犯意聯絡及行為分擔之情形均論以共犯，並非丙○○為單一
    之候聘人即無共犯之適用云云。惟查
(一)、農會法第四十七條之三第一項妨害他人自由行使選舉權罪之成立，以強暴、脅迫
    或其他非法方法妨害他人自由行使選舉權為要件，此觀之該條項規定自明。本件
    被告等於原審及本院審理時，均矢口否認新當選之理事蕭鏡賢、陳德勳、阮福炎
    、呂椸文、戊○○有去台北市之城隍廟發誓，均供稱，曾去拜拜，祈求選舉順利
    或子女順利考上學校，且非一起前往，並無發誓情事云云。惟查新當選之理事，
    縱然曾去台北市之城隍廟發誓，然呂椸文於調查站中供稱：「因我與戊○○均屬
    地方林派：：：在第十三屆沙鹿鎮農會理事長選舉時，戊○○有意參選理事，我
    當時亦為理事，並支持其擔任理事長，惟蔡員私下與吳文卿之協議，由吳文卿擔
    任理事長，而蔡員擔任常務監事，蔡某私下與吳文卿之協議行為雖違反派系運作
    之安排，但我仍認為蔡員與派系之配合，尚能符合派系之認同，而第十四屆沙鹿
    鎮農會理事長選舉，係經派系協議，安排戊○○參選理事長：：：」「在九十年
    六月第十四屆沙鹿鎮農會理事選舉後，派系原決定支持我擔任理事長，後蔡員強
    烈表示有意擔任理事長，且在派系考量蔡某可能如第十三屆一樣，與吳文卿私下
    協議，違背派系安排情事，在當選理事後可能跑票，而我亦顧及派系權益情形下
    ，經由沙鹿鎮農會總幹事丙○○、秘書林再呈、丙○○之父陳明地、戊○○及我
    等人協調後，才決定由戊○○代表派系參選第十四屆理事長，並藉由赴城隍廟發
    誓方式相互制約不跑票」（見九十年選他字第二號偵查卷五十五頁）是依呂椸文
    之供述，相關理事決意推由戊○○任理事長乃同派系之故，而去台北市之城隍廟
    發誓，兼亦含有防止戊○○又與吳文卿私自協議之意，並非戊○○以不正當方法
    妨害其他新當選理事之行使選舉權。又新當選之理事蕭鏡賢、阮福炎於調查站均
    供稱：「我於九十年二月十六日當選沙鹿鎮農會理事後，約於九十年三月三日上
    午（詳細時間記不清楚）我與新當選之沙鹿鎮理事阮福炎商議，惟恐另一沙鹿鎮
    農會理事長候選人吳文卿派系人員前來盯梢、搔擾，乃決定共同出遊，由我開我
    所有之賓士車載阮福炎赴台北市城隍廟燒香拜拜，之後乃四處走走：：：我與阮
    福炎出遊未住宿飯店，且為求方便，餐飲均於路邊攤解決，因僅係我與阮福炎二
    人出遊，無同行之人，故未有編組情形，我與阮福炎約於當日晚間十時許返回沙
    鹿鎮家中。」（見同上偵查卷第一百廿四頁、第一百零五頁），依蕭鏡賢、阮福
    炎上開供述，其等二人前往台北市之城隍廟拜拜，係為防吳文卿派系人員之盯梢
    、搔擾，並非被告戊○○妨害該二人行使選舉權，又被告戊○○在調查站供稱：
    「我有去台北城隍廟拜拜，但我僅跟陳德勳至台北城隍廟拜拜，並未與呂椸文、
    蕭鏡賢及阮福炎至台北城隍廟拜拜，約在九十年三月初（詳細日期記不清楚），
    即理事已選出後，我為避免吳文卿陣營人馬來拉票而造成困擾，我乃邀女婿甲○○載我及陳德勳、陳專諒計四人至台北，當天晚上夜宿來來大飯店，次日陳專諒
    一早就先行回台中，我等三人則到附近之城隍廟拜拜，祈求能順利當選理事長，
    ：：：」「我與陳德勳、陳專諒、甲○○至台北之消費開銷並不多，較大額為來
    來大飯店之住宿費，由我女婿甲○○以渠信用卡簽帳支付，其他均是小額費用，
    由何人支付，我已記不起來了。」依戊○○上開供述，其至台北市之城隍廟拜拜
    ，係為避免吳文卿派系來拉票，並不足妨害他新當選理事之行使選舉權。而新當
    選之理事前往台北市之城隍廟拜拜或發誓，蕭鏡賢係與阮福炎二人同往，當天去
    ，當天回。被告戊○○與陳德勳、甲○○、陳專諒四人同去。呂椸文係與乙○○
    、蕭金川、趙得同往，且分別前往，往返費用並非戊○○負擔等情，業據被告等
    及蕭鏡賢、阮福炎、呂椸文在原審或本院審理時分別供述甚明，且彼此之供詞均
    相符合，並非「由被告乙○○駕駛廂型車，搭載戊○○、蕭鏡賢、陳德勳、阮福
    炎、呂椸文、蕭金川、趙得，於九十年三月三日下午，共同前往台北市出遊，並
    夜宿來來大飯店及其他不明處所，翌日中午戊○○帶領蕭鏡賢、陳德勳、阮福炎
    、呂椸文前往台北城隍廟發誓」，況發誓僅為民間信仰，並無拘束力，新當選之
    理事蕭鏡賢、阮福炎、呂椸文、陳德勳至台北市之城隍廟，縱有發誓，亦不能對
    被告戊○○繩以妨害他人自由行使選舉權之罪。
(二)、被告丙○○係沙鹿鎮農會第十三屆總幹事。且係該會第十四屆符合總幹事候聘資
    格之唯一人選，並無其他另具候聘資格之競爭人選，故不論第十四屆之理事長最
    後由戊○○或吳文卿當選，被告丙○○必然獲得續聘為沙鹿鎮第十四屆總幹事，
    被告丙○○實無介入理事長選舉之任何動機和必要性。公訴人認被告丙○○為確
    保被續聘為總幹事而參與理事長之競爭，似有誤會。綜上所述，公訴人之上訴為
    無理由，應予駁回。
據上論斷，應依刑事訴訟法第三百七十三條、第三百六十八條，判決如主文。
本案經檢察官丁○○到庭執行職務。
中        華        民        國  九 十 一  年     一     月　　廿九　  日
                                  臺灣高等法院臺中分院刑事第五庭
                                        審判長法　官　袁　從　楨
                                              法　官　郭　同　奇
                                              法  官  胡  森  田
右正本證明與原本無異。
檢察官得上訴。
被告不得上訴。
如不服本判決應於收受送達後十日內向本院提出上訴書狀，其未敘述上訴之理由者並
得於提起上訴後十日內向本院補提理由書（均須按他造當事人之人數附繕本）。
                                              書記官　王　瑩　澤
中        華        民        國  九 十 一  年     一    月　　三十　  日
                                                                        Ａ
